臺灣臺南地方法院刑事判決　　　　　　　　　　　　　　九十年度自字第二七六號
　　自　訴　人　甲○○
　　代　理　人　乙○○律師
　　被　　　告　丁○○
　　選任辯護人　陳惠菊
　　　　　　　　蔡信泰
右列被告因毀謗案件，經自訴人提起自訴，本院判決如左：
    主  文
丁○○無罪。
    理  由
一、自訴意旨略以：被告丁○○係台南縣玉井鄉民代表會（以下簡稱玉井鄉代會）前
    主席，因領導風格未能為其他代表所接受，致於民國（下同）九十年六月十五日
    經台南縣政府民政局召集玉井鄉民代表會議，舉行罷免玉井鄉代會主席之投票，
    經投票通過而遭罷免，不意被告失去玉井鄉代會主席寶座後不知反躬自省，竟遷
    怒現任鄉長之自訴人，意圖散布於眾而自撰「敬致玉井鄉親告白書」，對自訴人
    妄加指摘，指「八十九年度公所預算，本預算編列協助補助收入總預算高達新台
    幣（下同）一億七千萬元，年度總決算收入實現數只有四千八百萬元，如果不是
    鄉長怠惰，何致於此」；又稱「還有諸如上一任鄉長任內已規劃完成的三項重大
    建設，立體停車場三千萬元、納骨塔、坑內垃圾掩埋場，也都是因為江鄉長的行
    事作風迂腐顢頇，以致經費分別遭到收回，工程進行一半無疾而終」；復稱「鄰
    近鄉鎮又不是只有他一人當鄉長，為何只有玉井鄉○○路燈關一半」云云，不獨
    使用「怠惰」、「迂腐顢頇」等字眼侮辱自訴人，又影射自訴人行政能力不如鄰
    近鄉鎮長，更欲誤導玉井鄉民以為自訴人係一位無能毫無作為之鄉長，使鄉民對
    自訴人產生負面印象，嚴重損害自訴人名譽，而被告復將該文書作成傳單，除交
    付各報社記者外，更於九十年六月十七、十八日連續二天透過夾報方式廣為散布
    ，企圖加深自訴人受損害之程度，因認被告涉有刑法第三百十條第二項之誹謗罪
    嫌云云。
二、按犯罪事實應依證據認定之，無證據不得推定其犯罪事實；又不能證明被告犯罪
    者，即應諭知無罪之判決，刑事訴訟法第一百五十四條、第三百零一條第一項分
    別定有明文。又按刑法第三百十條第二項雖規定，意圖使他人人格遭社會負面評
    價，向不特定多數人，以散布文字或圖畫，傳播披露足以毀損他人名譽之事項者
    ，為加重誹謗罪，惟另按同法第三百十一條第一款及第三款規定，因自衛、自辯
    或保護合法之利益，及對於可受公評之事項，以善意發表適當之評論者，不罰。
    是以，凡是並非單純就個人隱私，而是因自辯或針對得為公眾意見交流之事項進
    行評論者，若未逾越其適當性，即屬合法言論自由之範疇，應允許為之。況且該
    刑法第三百十一條之立法目的亦揭櫫其為保障人民對於與公眾攸關之事務，容許
    有評論及意見表達之自由空間，以達建全民主政治之目的，而於立法理由中謂：
    蓋保護名譽應有相當之限制，否則箝制言論，足為社會之害，故以善意發表言論
    ，而有本條所列四款情形之一者，不問事之真偽，概不處罰。
三、按本件自訴人認被告涉有刑法第三百十條第二項之加重誹謗罪，係以被告經遭罷
    免玉井鄉代會主席後，竟遷怒於自訴人，乃自撰「敬致玉井鄉親告白書」，並將
    該告白書作成傳單，除交付報社記者刊登新聞外，又以夾報方式廣為散布，告白
    書中以總決算實現數、立體停車場、納骨塔、坑內垃圾掩埋場及路燈等不實事項
    惡意攻訐自訴人，足以毀損自訴人之名譽，並以「敬致玉井鄉親告白書」之傳單
    、九十年六月十六日中國時報第十八版報導及九十年六月十九日中華日報第二十
    四版報導為證，作為其提起本件自訴之論據。
四、經查：
（一）、訊據被告丁○○固供承確有散發「敬致玉井鄉親告白書」，告白書中並有提
        及總決算收入實現數、立體停車場、納骨塔、坑內垃圾掩埋場及路燈等事項
        ，惟堅決否認有何誹謗之犯行，辯稱：「因為玉井鄉代會以我疏於領導，造
        成地方鄉政推展不易為由將我罷免，我為了澄清我被罷免的事實，才以告白
        書作成傳單之方式提出自辯，告白書中所提的內容都是可受公評之事，而且
        告白書的內容都有所依據，並非憑空杜撰，關於總決算收入實現數部分，有
        玉井鄉公所八十八年下半年度至八十九年度之決算表可證，而上一任鄉長任
        內已規劃之三項重大建設，立體停車場經費被收回並沒有向代表會報告，自
        訴人沒有監督後續進度應有失職，焚化爐的情形也是一樣，且推說不知情，
        顯有不該，納骨塔部分自訴人任內有編列一千萬元，也沒有繼續爭取經費，
        已經四年尚未完成，路燈部分與其他鄉鎮比較起來也有差別，我在告白書中
        所講的並沒有誹謗自訴人」等語。
（二）、按被告丁○○原任玉井鄉代會主席，於九十年六月十五日經台南縣政府民政
        局召集玉井鄉民代表會議，舉行罷免玉井鄉代會主席之投票，經投票通過而
        遭罷免，此為兩造不爭之事實，另被告確有散發「敬致玉井鄉親告白書」，
        除被告供承不諱，亦有告白書一紙在卷可稽。依該告白書之內容，係針對被
        告本身擔任玉井鄉代會主席之作為及對其遭代表以「疏於領導，造成地方鄉
        政推展不易」為由而罷免一事提出辯白，故該告白書係具有自辯之性質，足
        以認定。而告白書第二段固提及「以八十九年度公所預算，本預算編列協助
        補助收入總預算高達一億七千萬元，年度總決算收入實現數，只有四千八百
        萬元，如果不是鄉長怠惰，何致於此」等文字，自訴人因而認被告有誹謗之
        意，惟協助補助收入本係上級機關協助補助鄉鎮建設之經費，與公眾利益息
        息相關，乃可受公評之事，而台南縣玉井鄉公所八十八年度下半年至八十九
        年度之決算表中，在補助及協助收入欄內，預算數為八千四百零四萬三千九
        百六十八元，預算增減數為八千八百五十一萬九千五百五十九元，合計一億
        七千二百五十六萬三千五百二十七元，而收入實現數則為四千八百三十六萬
        六千四百三十二元，權責發生數為五百十五萬元，合計五千三百五十一萬六
        千四百三十三元，餘絀數為負一億一千九百零四萬七千零九十四元，有決算
        表影本一紙在卷可參，且該決算表之真正亦為自訴人所不爭，被告所稱年度
        總決算收入實現數為四千八百萬元一節，自屬實情，而非被告無中生有虛妄
        之詞，雖被告藉個人主觀意見而以自訴人怠惰作為批評，縱屬用語不當，然
        並未背離台南縣玉井鄉公所八十八年度下半年至八十九年度之決算表中，收
        入實現數為四千八百三十六萬六千四百三十二元之事實。
（三）、另立體停車場、納骨塔、坑內垃圾掩埋場乃前任玉井鄉長鍾明憲於任內之重
        要共公建設，並經鍾鄉長在歷次玉井鄉代會開會時報告在案，有玉井鄉代會
        第十五屆第四次、第五次及第六次定期大會議事錄部分節本附卷可憑，至鍾
        鄉長即將卸任前，其向玉井鄉代會報告之各該項建設之進度分別為：立體
        停車場因預定地為機關用地，不及於八十六年六月底變更土地用途，核准經
        費遭上級機關收回，不過已獲同意，俟省府變更土地用途後，優先再次核發
        補助款。計劃購地興建之垃圾掩埋場，由於位在水源保護區內，勘驗及審
        查之進度較慢，已將工程規劃書呈送省環保處評估，很快可通過撥下購地用
        款，屆時將成立用地購買委員會，處理購地問題。劉陳三十六甲公墓用地
        ，原屬省府現已撥給玉井鄉，省社會處會勘後同意工程規劃明細表，分三期
        專款補助建設完成，第一期為納骨塔硬體建設，第二期館內與館外週邊工程
        建設，第三期為綠化及美化工程，如進度順利，任內應可完成二期以上工程
        等語，此有玉井鄉代會第十五屆第六次定期大會議事錄部分節本附卷可稽，
        嗣自訴人當選鄉長，其率玉井鄉公所各單位首長參加玉井鄉代會第十六屆之
        歷次定期大會中，亦先後提及上開公共建設之議題，其中在第十六屆第一次
        定期大會中，民政課長丙○○答詢時表示：立體停車場規劃於青果市場旁，
        因土地為省有地，上年度因未辦理土地變更使用，致補助款凍結，待土地完
        成使用變更後即可繼續進行。．．納骨塔原訂一年可完工，現已發包三百萬
        作駁坎，由於公墓用地為公所用地，水土保持計劃已送縣府核定中，核定後
        即可復工，另由於週邊道路不良，將運用發包剩餘款改善週邊道路，將主動
        和縣府協調，儘快審核通過等語；在第十六屆第三次定期大會中，丙○○課
        長又稱：納骨塔工程目前已向上級申請五千五百萬元，但至目前為止上級未
        同意補助，俟核定補助後，即可再進行主體工程等語；在同屆第五次定期大
        會中，自訴人稱：本人在幾個月前向內政部反應，亦獲同意繼續補助本鄉納
        骨塔興建經費，但最近接獲中央政府指示，計劃性的工程不再由中央補助，
        必須向縣政府爭取補助，目前仍在努力中，希望納骨塔能夠順利興建等語，
        有玉井鄉代會第十六屆第一次、第三次、第五次定期大會議事錄部分節本在
        卷可參，依上開自訴人參與之玉井鄉代會定期會答詢內容，立體停車場之經
        費雖因土地不及變更使用而遭凍結，然土地如完成使用變更後仍可爭取經費
        興建，而納骨塔仍在向縣府爭取經費補助中，至於垃圾掩埋場部分，自訴人
        則於本院審理時稱：八十六年十一月十日前任鄉長有召開垃圾場用地議價小
        組會議，代表會有派主席周俊雄、副主席陳友信與會，另八十六年十二月八
        日又召開垃圾場用地和地主議價會議，代表會派陳友信參加，此議價之會議
        未成立，代表會應該知道，因垃圾場用地之地主開價每分地七十七萬元，而
        本鄉議價小組所議定之價格每分地三十萬元，差距過大，所以議價不成立，
        也未進行第二次或第三次議價等語（詳本院九十年八月二十九日審判筆錄）
        ，惟綜上之答詢及陳述，前揭玉井鄉三項公共建設未能在自訴人任內完成，
        均屬實情，被告基於原為鄉民代表之立場，本負有監督鄉政推展之職權與責
        任，而自訴人既任鄉長，對於鄉政建設亦責無旁貸，故被告在「敬致玉井鄉
        親告白書」中所提「立體停車場三千萬元、納骨塔、坑內垃圾掩埋場，也都
        是因為江鄉長的行事作風迂腐顢頇，以致經費分別遭到收回，工程進行一半
        無疾而終」等語，雖並非中肯之言，然尚未逾被告基於鄉民代表所應為之言
        責，尚難認被告就此部分之言論已逾評論鄉政建政推動之範圍，而有誹謗之
        惡意。
（四）、至於被告在「敬致玉井鄉親告白書」中所提「玉井鄉○○路燈關一半」之指
        述，依台灣電力公司之資料，玉井鄉向該公司申請之路燈截至九十年八月底
        止，共計二二三八盞，於八十八年一月至同年十二月間，路燈共減少一百五
        十九盞，此有台灣電力公司台南營業處九十年九月復玉井鄉公所之函文影本
        一份在卷可按，而玉井鄉代會於八十八年十一月二十日召開第十六屆第三次
        定期大會時，建設課長林錦德報告稱：奉鄉長指示，因本鄉財源拮据，財源
        困乏，因此為節省開支，將較不重要及重複使用之路燈停用，以節省電費支
        出，停用的路段多為台二十線、台三線及東西向快速道路本鄉○○路段○路
        燈，各村部落用之路燈均未停用，總計停用之路燈約為五百多盞等語，有玉
        井鄉代會第十六屆第三次定期大會議事錄部分節本附卷足稽，故玉井鄉公所
        轄內之部分路段路燈確因經費問題而停用，且如以該鄉建設課長上揭報告路
        燈停用數已近全鄉路燈之四分之一，被告依其從事鄉民代表職務，於定期大
        會中就路燈停用議題所得資訊，以其主觀認知而提出上開指述，雖所稱「路
        燈關一半」有誇大之嫌，然其所指摘之事並非全然不實，且事涉該鄉鄉○○
        路安全，乃可受公評之議題，除非有明顯證據足認被告係純以惡意為之，否
        則，被告所為評論仍應受言論自由之保障。
（五）、自訴人係台南縣玉井鄉鄉長，被告丁○○則原任玉井鄉代會主席，故就自訴
        人在其任內所為舉凡年度收入、預算、決算等事項，及鄉內公共建設有關之
        立體停車場、納骨塔、坑內垃圾掩埋場及路燈等事項，應係可受公眾評議之
        事，一般大眾尚可加以評論或陳述意見，則以被告原任玉井鄉代會主席之身
        分當然更可加以評述。被告基於特定身份，於「敬致玉井鄉親告白書」中固
        載有自訴人於自訴狀中所述文字，然尚不足以認定其有向不特定多數人傳播
        或披露足以毀損他人名譽之事項之實質惡意，至多僅為被告對於遭罷免玉井
        鄉代會主席所受責難事由提出自辯，以及對於事關鄉政建設事項之意見陳述
        或評論，而此種陳述或評論之權利，於最高位階而言，要屬憲法第十一條言
        論自由所保障之範圍，進而落實於刑法第三百十一條免責條款之中，成為不
        罰之事由。依前開說明，自訴人在鄉政建設上，確有被告所稱若干事項仍待
        續繼推動或努力，而此等事項均係涉及全體鄉民之相關權益，是以，被告就
        此相關事項所發表之評論，應予以保障其言論自由，用以避免就公眾事務發
        表言論之際，因畏懼誹謗罪責而有所保留，甚或不敢發言，而造成民眾參與
        、監督政治活動或相關議題之阻礙。況司法院大法官會議釋字第五０九號解
        釋所揭，有關言論自由，「國家應給予最大限度之維護，俾其實現自我、溝
        通意見、追求真理及監督各種政治或社會活動之功能得以發揮」，而「行為
        人雖不能證明言論內容為真實，但依其所提證據資料，認為行為人有相當理
        由確信其為真實者，即不能以誹謗罪之刑責相繩」，其旨至宏，被告所執各
        節，雖不能證明其言論內容確為真實，但依前揭說明，亦已足認被告信有相
        當理由且與公共利益有關而為陳述，尚不能遽以刑法第三百十條第一、二項
        論罪。
五、綜上所述，被告並非基於惡意，且係針對可受公評之事項發表言論，就其情節而
    言，應係自訴人客觀上得忍受之範圍。此外，本院復查無其他積極證據足認被告
    有何犯誹謗罪之行為，揆諸前開法律規定及之法理由之說明，被告之言論核屬刑
    法第三百十一條第一款、第三款規定「因自辯、或對於可受公評之事項，以善意
    發表適當之評論者」，係屬不罰之範圍，自應為無罪之諭知。
據上論斷，應依刑事訴訟法第第三百四十三條、第三百零一條，判決如主文。
中    華    民    國      九十一    年       四       月       十五     日
                                  臺灣臺南地方法院刑事第一庭
                                          法  官  黃  光  進
右正本證明與原本無異。
如不服本判決，應於判決送達後十日內，向本院提出上訴狀。
                                          書記官  陳  登  拋
